【裁判字號】    92,簡更,3
【裁判日期】    920930
【裁判案由】    地價稅
【裁判全文】
高雄高等行政法院簡易判決                           九十二年度簡更字第三號
    原      告
                甲○
                即黃劉霞之承.
                乙○○
                （同右）
                丙○○○
                （同右）
                丁○○
                （同右）
                戊○○
                （同右）
    被      告  高雄縣稅捐稽徵處
    代  表  人  己○○  ○○
    訴訟代理人  庚○○
                辛○○
右當事人間因地價稅事件，原告不服高雄縣政府中華民國九十年九月十四日九十府訴
字第一五七六九一號訴願決定，提起行政訴訟，判決後，經最高行政法院發回更審。
本院判決如左：
    主      文
原告之訴駁回。
訴訟費用（包含發回前上訴審訴訟費用）由原告負擔。
    事實及理由
一、本件原告原為黃劉霞，嗣黃劉霞於起訴後之民國（下同）九十一年三月二十日死
    亡，有除戶戶籍謄本在卷可稽；然因本件之訴訟標的法律關係並非不得承受者，
    並經黃劉霞之繼承人於九十一年四月三十日具狀聲明承受訴訟在案，合先敘明。
二、緣原告之被繼承人黃劉霞所有坐落高雄縣林園鄉○○○段一一八三地號土地（下
    稱系爭土地），因依高雄縣政府八十六年五月十六日府建都字第九二六七九號函
    及高雄縣鳳山地政事務所八十六年六月十九日八六鳳地所三字第八二三二號函附
    「大坪頂以東地區都市計畫公共設施完竣地區範圍內土地清冊」，系爭土地公共
    設施完竣面積為九四○．七五平方公尺，被告乃依土地稅法第十四條及第二十二
    條規定，自八十七年起就公共設施已完竣部分面積，依一般用地稅率改課地價稅
    ，並核定八十九年度地價稅為新台幣（下同）六萬二千四百五十二元。原告不服
    ，申經復查未獲變更，提起訴願亦遭決定駁回，遂提起本件行政訴訟，主張（一
    ）系爭土地東側之鳳林路應為三十公尺寬之計畫道路，然目前實際路寬僅二十九
    ．五公尺，亦非如高雄縣政府建設局都市計畫課所稱二九．九五公尺，其路寬未
    足；且系爭土地與鳳林路間尚有長六十七公尺之鄉有地相隔；而系爭土地西側之
    安和路延北至忠孝東路之計畫道路應有十公尺寬，但至坐落高雄縣林園鄉○○○
    段一一八二地號土地旁僅六尺寬，貨車不能通行，且無排水溝，故其道路設置未
    完竣；另系爭土地北側之十五公尺計畫道路，實際僅十三公尺，南側計畫路則未
    開設，故系爭土地四周被公地包圍，無開發功能。並地勢為西低東高，與鳳林路
    有一點九尺之高低差，遇雨即氾濫，顯見排水設施不良，另自來水亦未施設；故
    系爭土地難謂公共設施已完竣。（二）又系爭土地現供農業經營，應非屬課徵地
    價稅範圍；倘認公共設施已完竣，按平均地權條例施行細則第三十六條規定，亦
    係以道路兩旁鄰接街廓之一半深度為準，然高雄縣政府建設局劃定本件街廓深度
    ，其所取擇之街廓東西向一段，幾乎達系爭土地之東西向寬度之全部，而非一半
    ，顯不符平均地權條例施行細則第三十六條規定，縱須改課地價稅，亦有違比例
    原則；況系爭土地西側及南側之計畫道路尚未開闢，則街廓尚未真正形成，高雄
    縣政府建設局逕以系爭土地東側鳳林路，非以北側忠孝東路為基準，作為公共設
    施完竣面積之認定，未考量與未開闢道路之實際距離及土地開發成效，自難符平
    均地權條例授權高雄縣政府建設局得視實際情形劃定街廓深度之意旨。而被告未
    詳查實情，遽以高雄縣政府建設局對系爭土地公共設施完竣與否及範圍之認定，
    作為本件課稅處分之依據，自屬違法等語。而聲明求為判決訴願決定及原處分均
    撤銷。被告則以：（一）系爭土地已定地價，屬大坪頂以東地區都市計畫公共設
    施完竣地區範圍內之土地，據高雄縣鳳山地政事務所函附之土地清冊，其載明系
    爭土地公共設施完竣，面積九四○．七五平方公尺。又高雄縣政府建設局以八十
    七年十二月三十一日八七建局都字第四六九○七號函附八十七年十二月十六日會
    勘紀錄略以：「系爭土地所處地區，自來水公司稱配水管已埋設於鳳林路距側溝
    三公尺。台電公司會勘稱於鳳林路側架有高壓線路。都市計畫課會勘稱鳳林路現
    行寬度二九．九五公尺，目前作農業使用，兩旁設有排水溝。系爭土地既經各權
    責機關會勘結果：核認屬公共設施完竣範圍。」等語。嗣被告就系爭土地公共設
    施是否完竣再予查證，經高雄縣政府建設局於八十八年五月一日以建局都字第一
    三四三○號函復被告略以：「系爭三筆土地應部分屬公共設施完竣範圍，並經地
    政機關核算公共設施完竣範圍之面積為．．．同段一一八三號為九四○‧七五㎡
    ．．．。」等語；並高雄縣政府又於八十八年七月九日重行會勘，亦認系爭土地
    屬部分公共設施完竣範圍，且原告對鳳林路已施設排水溝及架設高壓線路等事實
    ，亦不爭執；又原告前因不服被告核定八十八年度系爭土地地價稅六萬零七百八
    十四元，申經復查未獲變更，提起訴願亦遭駁回，經提起行政訴訟，由鈞院另案
    受命法官於九十年五月七日會同被告、高雄縣鳳山地政事務所及高雄縣政府派員
    履勘系爭土地，發現系爭土地東臨三十米鳳林路計畫道路，西側及南邊之計畫道
    路尚未開闢，北邊為十五米忠孝東路計畫道路，鳳林路兩側均有排水溝設施；且
    上揭計畫道路圍成之街廓之間，尚有一條安和街為既成道路，設有電線桿，並有
    小貨車行駛經過，該區他筆土地上亦有住家。足見並無原告所稱無法通行貨車及
    自來水、電力未設情形，是高雄縣政府建設局依本件有關公共設施完竣之會勘結
    果，認定系爭土地屬公共設施完竣範圍，並無不合，且上開訴訟業經鈞院以八十
    九年度訴字第二二八號判決原告敗訴。至於系爭土地係因原告自行填墊致地勢不
    平，遇雨或有積水現象，故此係屬原告於土地利用時，是否應自行調整、改良地
    勢，以與排水設施之路面配合之問題，尚與排水設施是否完成無涉。是縱系爭土
    地仍作農業使用，仍應依土地稅法第十四條、第二十二條規定及高雄縣政府認定
    之完竣面積，自八十七年起仍應改課地價稅。（二）再鳳林路業已開闢完成，係
    本件街廓計畫道路之一，而街廓北側之忠孝東路尚未開闢完成，是本件公共設施
    完竣面積自應以鳳林路為基準而劃定，無以忠孝東路為鄰接街廓深度計算基礎之
    理。又高雄縣政府依平均地權條例施行細則第三十六條第三項之授權，邀集議會
    及各相關單位代表，共同開會研商，自行訂定都市計畫土地公共設施完竣範圍認
    定標準：凡臨十五米以下道路者，以二十米範圍為認定完竣範圍，臨十五米以上
    道路者，以三十米深度為完竣區，亦有該認定事宜會議紀錄附卷可參，顯對各種
    街廓深度及地形之差異已作更妥善而完整之考量，並放寬公共設施完竣範圍之認
    定。又依平均地權條例施行細則第三十六條規定，本件公共設施完竣之範圍，係
    以道路兩旁鄰接街廓之一半深度為準，非原告所稱系爭土地鄰接道路之一半面積
    。從而，被告依上開認定標準及高雄縣鳳山地政事務所、高雄縣政府之函復，核
    課本件地價稅，並無不合等語，資為抗辯，而聲明求為判決駁回原告之訴。
三、按「已規定地價之土地，除依第二十二條規定課徵田賦外，應課徵地價稅。」及
    「非都市土地依法編定之農業用地或未規定地價者，徵收田賦。但都市土地合於
    左列規定者，亦同：一、．．．．．．二、公共設施尚未完竣前，仍作農業用地
    使用者。三、依法限制建築，仍作農業用地使用者。四、依法不能建築，仍作農
    業用地使用者。．．．．．．。」土地稅法第十四條、第二十二條第一項第二、
    三、四款分別定有明文。又「本法第二十二條第一項第二款所稱公共設施尚未完
    竣前，指道路、自來水、排水系統、電力等四項設施尚未建設完竣而言。前項道
    路以計畫道路能通行貨車為準；自來水及電力以可自計畫道路接通輸送者為準；
    排水系統以能排水為準。公共設施完竣之範圍，應以道路兩旁鄰接街廓之一半深
    度為準。但道路同側街廓之深度有顯著差異者或毗鄰地形特殊者，得視實際情形
    由直轄市或縣（市）政府劃定之。」「．．．．．．公共設施尚未完竣地區．．
    ．．．．等之地區範圍，如有變動，工務（建設）機關應於每年二月底前，將變
    動地區範圍送地政機關及農業主管機關，地政機關或農業主管機關對前項變動地
    區內應行改課地價稅之土地，應於每年五月底前列冊移送主管稽徵機關。」分別
    為土地稅法施行細則第二十三條、第二十五條所明定（平均地權條例施行細則第
    三十六條與土地稅法施行細則第二十三條規定之內容相同）。查上述土地稅法施
    行細則第二十三條及第二十五條乃行政院依據土地稅法第五十八條之授權，為執
    行土地稅法，所訂立細節性及技術性之規定，核與土地稅法之立法意旨無違，爰
    予援用。
四、又按，依前述土地稅法施行細則第二十五條規定可知公共設施已否完竣，係由縣
    市政府工務（建設）機關辦理，並編造清冊移送稅捐機關核課地價稅。經查：關
    於系爭土地之公共設施已否完竣一節，高雄縣政府建設局人員曾分別於八十七年
    十二月十六日及八十八年七月九日會同相關之自來水、電力及都市計畫人員至現
    場會勘；經勘查結果，八十七年十二月十六日之會勘紀錄認系爭土地，「土地東
    側鄰近三十公尺計畫道路已開闢完成，其餘鄰近計畫道路未完成。」而會勘之「
    自來水公司稱配水管已埋設於鳳林路距側溝三公尺。台電公司稱於鳳林路側架有
    高壓線路。都市計畫課稱鳳林路現行寬度二九．九五公尺，目前作農業使用（系
    爭土地），兩旁設有排水溝，安和街未開闢。」另八十八年七月九日會勘紀錄亦
    認「都市計畫課認基地東側面臨三十公尺計畫道路（鳳林公路），現行寬度約三
    十公尺，兩旁有排水溝；台電公司會勘稱可供電範圍；自來水公司稱鳳林路二段
    兩側已埋設配水管。」會勘結論為「土地東側面臨三十公尺計畫道路業已開闢完
    成，應部分屬公共設施完竣範圍，完竣面積依地政機關函送資料為準。」有該等
    會勘紀錄附卷及原處分卷可稽；故依上述會勘系爭土地之現場情形觀之，系爭土
    地，其鄰近之計畫道路鳳林路既已開闢完成，並能通行貨車，自來水及電力設施
    亦可自已完成之計畫道路鳳林路接通輸送，而排水系統之排水溝亦已設置而能排
    水，惟因其餘之計畫道路尚未開闢完成，故高雄縣政府認定以計畫道路鳳林路為
    基準計算系爭土地部分屬公共設施完竣區域，自屬有據。至系爭土地雖未完全與
    計畫道路之鳳林路相鄰接，有地籍圖附原處分卷足稽，然依前述法規規定，公共
    設施是否完竣，及其完竣區域之認定，並不以土地是否鄰接計畫道路作為認定之
    基準；另排水系統是否能排水，是指排水系統本身是否已設置完成而處於能排水
    之狀態，至原告所稱系爭土地之地勢因低於其旁之鳳林路故無法排水云云，縱認
    屬實，亦係原告所有土地之排水如何與公共設施中之排水設備配合之問題，自不
    得因此而謂上述排水設備係尚未能排水，故原告以上述事項爭執系爭土地之部分
    非屬公共完竣區域，自屬誤會，不足採取。又系爭土地，主管機關係以已完成之
    計畫道路為基準認定系爭土地屬公共設施完竣範圍，核與系爭土地他側是否設有
    計畫道路，及該道路已否設置完成無涉；蓋若系爭土地另一側若為計畫道路，且
    該計畫道路已設置完成，則系爭土地即應全部列為公共設施完竣區域，而非僅以
    一側已完成之計畫道路為基準認定僅部分土地屬公共設施完竣範圍，故原告此一
    爭執核與本件系爭土地公共設施完竣範圍之認定無影響。
五、復按，依前述土地稅法施行細則第二十三條規定，公共設施完竣範圍係以道路兩
    旁鄰接街廓之一半深度為準；然若道路同側街廓之深度有顯著差異者或毗鄰地形
    特殊者，依上開條項後段規定，本得視實際情形由縣（市）政府劃定之。而街廓
    ，係指都市計畫範圍內四周被都市○○道路圍成之土地，為行為時都市計畫法台
    灣省施行細則第十一條第二項所明定。本件高雄縣政府乃依上開規定，於八十六
    年六月五日邀集議會及各相關單位代表，共同研商，都市計畫土地公共設施完竣
    範圍認定事宜，訂定認定標準為，「都市計畫十五公尺以上道路公共設施完竣範
    圍為道路兩旁鄰街廓三十公尺深度為準，十五公尺以下（包含十五公尺），其公
    共設施完竣範圍為道路兩旁鄰街廓二十公尺深度為準。」有「研商都市計畫土地
    公共設施完竣範圍認定有關事宜會議紀錄」附原處分卷可按，故高雄縣鳳山地政
    事務所就系爭土地，依據此會議結論，按所緊鄰已設置完成之計畫道路鳳林路為
    基準計算系爭土地公共設施完竣之範圍為面積九四○．七五平方公尺，有土地登
    記謄本、高雄縣鳳山地政事務所八十六年六月十九日八六鳳地所三字第八二三二
    號函及所附大坪頂以東地區都市計畫公共設施完竣地區範圍內土地清冊影本附原
    處分卷可稽，自符合上述土地稅法施行細則第二十三條規定意旨；原告主張系爭
    土地應按另側尚未鋪設完成之忠孝東路作為計算公共設施完竣之基準，自有未合
    （若認該忠孝東路亦屬公共設施完竣範圍，則系爭一一八二地號土地應改課地價
    稅之範圍，即應大於原處分所核定之課稅面積），不足採取；另土地稅法施行細
    則第二十三條關於公共設施完竣範圍之認定，原則上係以道路兩旁鄰接街廓之一
    半深度為準，而所謂街廓又係指都市計畫範圍內四周被都市○○道路圍成之土地
    ，故此完竣範圍所稱之「一半深度」，並非所謂各筆宗地面積之一半，故原告主
    張系爭土地公共設施完竣範圍應為土地面積之一半即六五六點五平方公尺云云，
    自有誤會，不足採取。
六、綜上所述，原告之主張並無理由，原告所有系爭土地中之九四○．七五平方公尺
    部分既屬公共設施完竣範圍，故被告自八十七年起就已完竣面積部分改課地價稅
    ，並依前述土地稅法規定課徵原告所有系爭土地八十九年度地價稅六萬二千四百
    五十二元，並無違誤，訴願決定予以維持，亦無不合。原告提起本件訴訟，求為
    撤銷訴願決定及原處分，為無理由，應予駁回。又因本件屬簡易事件，故不經言
    詞辯論為之。
七、據上論結，本件原告之訴為無理由，依行政訴訟法第二百三十三條第一項、第一
    百九十五條第一項後段、第九十八條第三項前段、第一百零四條、民事訴訟法第
    八十五條第一項前段，判決如主文。
中      華      民      國    九十二    年      九      月     三十     日
                              高雄高等行政法院第一庭
                                          法      官  楊惠欽
右為正本係照原本作成。
如不服本判決，應於送達後二十日內，向本院提出上訴狀並表明上訴理由，如於本判
決宣示後送達前提起上訴者，應於判決送達後二十日內補提上訴理由書（須按他造當
事人人數附繕本）。
提起上訴應預繳送達用雙掛號郵票七份（每份三十四元）。
中      華      民      國    九十二    年      九      月     三十     日
                                          法院書記官  藍亮仁
附註：
行政訴訟法第二百三十五條（第一項、第二項）：
對於適用簡易程序之裁判提起上訴或抗告，須經最高行政法院之許可。
前項許可，以訴訟事件所涉及之法律見解具有原則性者為限。


司法院資訊處製作；財團法人民間司法改革基金會備份。
